【裁判字號】    98,抗,1285
【裁判日期】    980825
【裁判案由】    聲明異議
【裁判全文】
臺灣高等法院民事裁定                  98年度抗字第1285號
抗  告  人  乙○○
上列抗告人因與相對人台灣土地銀行股份有限公司、甲○○間聲
明異議事件，對於中華民國98年 7月21日臺灣臺北地方法院98年
度執事聲字第10號所為裁定提起抗告，本院裁定如下：
    主  文
抗告駁回。
抗告程序費用由抗告人負擔。
    理  由
一、按不動產所有人設定抵押權後，於同一不動產上，得設定地
    上權或其他權利，但其抵押權不因此而受影響，民國（下同
    ）96年3月28日修正前民法第866條定有明文。故不動產所有
    人於設定抵押權後，復就同一不動產與第三人訂立租賃契約
    ，致影響於抵押權者，依上開規定，不問其契約之成立，在
    抵押物扣押之前後，對於抵押權人當然不生效力，執行法院
    得依聲請或職權於拍賣程序終結前，以裁定除去其租賃關係
    ，依無租賃狀態逕行強制執行（司法院院字第1446號解釋參
    照）。此乃因抵押權為物權，經登記而生公示之效力，在抵
    押權登記後就抵押物取得地上權或其他使用收益之權利者，
    自不得使登記在先之抵押權受其影響。故所有人於抵押權設
    定後，在抵押物上所設定之地上權或其他使用收益之權利於
    抵押權有影響者，在抵押權人聲請拍賣抵押物時，發生無人
    應買或出價不足清償抵押債權之情形，即須除去該項權利而
    為拍賣，並於拍定後解除被除去權利者之占有而點交於拍定
    人，乃為使抵押權人得依抵押權設定時之權利狀態而受清償
    所必要（司法院大法官會議釋字第304號解釋理由參照）。
二、經查：
    (一)相對人台灣土地銀行股份有限公司（下稱台灣土地銀行）
      持原法院97年度促字第2783號確定支付命令為執行名義，
      聲請原執行法院執行拍賣相對人甲○○所有如附表所示不
      動產。雖上開執行名義並非許可拍賣抵押物之裁定，惟上
      開不動產業經相對人台灣土地銀行於民國（下同）94年 8
      月8日因設定登記而取得最高限額新台幣（下同）1,116萬
      元之抵押權（下稱系爭抵押權），有土地及建物登記謄本
      足按（見原執行法院卷(一)12、14頁），並經相對人台灣土
      地銀行於聲請強制執行時一併提出他項權利證明書、抵押
      權設定契約書及其他約定事項（見同卷10、11頁），自應
      認為相對人台灣土地銀行係本於行使抵押權之意思，聲請
      執行相對人甲○○所有上開不動產。
    (二)抗告人雖主張伊於94年 6月20日與相對人甲○○、第三人
      蕭錦坤簽訂合作協議書，共同出資購買執行標的不動產投
      資裝修，而於同年 7月25日裝修完畢，伊並依上開合作協
      議書之約定，承租執行標的不動產之房屋等情，並提出合
      作協議書為證（見原執行法院卷(二) 152頁）。惟查，上開
      合作協議書第 3條僅約定：「裝修完畢可由乙○○先行進
      住並繳付租金，每月 1萬元整，至房屋銷售後，搬清交屋
      」，充其量僅屬租賃之預約，尚非本約。嗣抗告人於95年
      4 月15日與相對人甲○○簽訂房屋租賃契約書，約定租期
      自95年4月15日起至98年12月30日止，租金為每月 1萬8,0
      00元，有房屋租賃契約書可稽（見原執行法院卷(一)72至75
      頁），是抗告人應係於系爭抵押權設定（94年8月8日）後
      之95年 4月15日，始向相對人甲○○承租執行標的不動產
      之房屋。抗告人執上開合作協議書第 3條之約定，主張伊
      在系爭抵押權設定前即已承租執行標的不動產之房屋云云
      ，自不足取。揆諸前揭說明，若該租賃關係影響於抵押權
      者，執行法院自得除去該租賃關係，依無租賃狀態逕行強
      制執行。
    (三)原執行法院就上開執行標的不動產，於拍賣公告載明由抗
      告人承租中，期間自95年 4月15日起至96年12月30日止，
      拍定後不點交等情，核定底價為1,476萬元，於97年10月9
      日進行第一次拍賣，結果無人應買（見原執行法院卷(一)88
      至91、132頁）；乃酌減核定底價為1,181萬元，仍於拍賣
      公告載明上開占有使用情形，再於98年2月9日進行第二次
      拍賣，結果仍無人應買（見同卷179至182、219頁）。 茲
      查，相對人台灣土地銀行之抵押債權金額包括：(1) 880萬
      元本金、利息及違約金；(2) 47萬6,681元本金、利息及違
      約金（見原執行法院卷(一)第 8頁），是若依強制執行法第
      92條規定再減價20%，核定拍賣底價， 勢必低於上開抵押
      債權之金額，顯有影響於抵押權，原執行法院司法事務官
      因而於98年 2月23日以執行命令除去上開租賃關係，酌減
      核定底價為 945萬元，再於98年3月9日進行第三次拍賣，
      結果仍無人應買（見原執行法卷(二)2至5、44、50、51頁）
      。嗣原執行法院依強制執行法第95條之規定，核定底價為
      757 萬元，再於98年6月8日進行特別變賣程序後之減價拍
      賣，結果由第三人張耀中以1,154萬9,999元拍定得標（原
      原執行法院卷(二)101至104、137頁）， 益見抗告人之租賃
      關係對於系爭抵押權確有影響。
    (四)茲抗告人對於上開除去租賃關係之執行命令聲明異議（見
      原執行法院卷(二) 150頁），經原執行法院司法事務官裁定
      予以駁回（見同卷 173頁），並無不合。從而原裁定駁回
      抗告人對之所為之聲明異議，即無違誤。抗告意旨仍執前
      詞指摘原裁定不當，聲明廢棄，為無理由，應予駁回。
三、據上論結，本件抗告為無理由，依強制執行法第30條之1 ，
    民事訴訟法第495條之 1第1項、第449條第1項、第95條、第
    78條，裁定如主文。
中    華    民    國    98    年    8     月    25    日
                    民事第六庭
                        審判長法  官 林鄉誠
                              法  官 許紋華
                              法  官 梁玉芬
正本係照原本作成。
本裁定除以適用法規顯有錯誤為理由外，不得再抗告。如提起再
抗告，應於收受後10日內委任律師為代理人向本院提出再抗告狀
。並繳納再抗告費新台幣１千元。
中    華    民    國    98    年    8     月    26    日
                              書記官 常淑慧


司法院資訊處製作；財團法人民間司法改革基金會備份。
